臺灣臺南地方法院民事判決
108年度訴字第1647號
原      告  鄭曉平  
訴訟代理人  簡涵茹律師
被      告  張曉雲  

上列當事人間請求給付違約金等事件，經本院於民國110年10月1
9日言詞辯論終結，判決如下︰
    主      文
被告應給付原告新臺幣貳拾陸萬陸仟玖佰捌拾玖元，及自民國一
 百零八年十月二十六日起至清償日止，按周年利率百分之五計
算之利息。
原告其餘之訴駁回。
訴訟費用由被告負擔二十分之九，餘由原告負擔。
本判決原告勝訴部分得假執行。但被告如以新臺幣貳拾陸萬陸仟
玖佰捌拾玖元為原告預供擔保，得免為假執行。
原告其餘假執行之聲請駁回。
    事實及理由
一、按訴狀送達後，原告不得將原訴變更或追加他訴，但擴張或
    減縮應受判決事項之聲明者，不在此限，民事訴訟法第255
    條第1項第3款定有明文。原告起訴狀訴之聲明為：被告應給
    付原告新臺幣（下同）769,849元，及自起訴狀繕本送達翌
    日起至清償日止，按年息百分之5計算之利息；暨自民國108
    年10月10日起至清償日止，按日給付原告1,878元。於審理
    期間經過數次擴張或減縮聲明（參本院卷第73、185、263、
    327頁），最終聲明減縮為：被告應給付原告593,313元，及
    自起訴狀繕本送達翌日起至清償日止，按年息百分之5計算
    之利息。經核原告上開訴之變更，屬減縮應受判決事項之聲
    明，是原告所為訴之變更核與前開規定相符，應予准許，合
    先敘明。
二、原告起訴主張：
　㈠原告於101年12月間與被告簽立台南市○○區○○段000000○○0○○
    地○○○○○○號碼台南市○○區○○里00000號房屋之租賃契約書（
    下稱系爭契約），並經本院所屬民間公證人蔡宜珍做成公證
    書。然被告自107年6月份起即未依系爭契約第4條之規定繳
    納租金，經原告107年8月21日發函催告後仍置之不理，於10
    7年11月21日始寄送到期日為107年11月21日之支票共六張予
    原告，用以支付107年6月起至同年11月之租金。其後被告仍
    未依系爭契約第4條之規定於107年12月1日開立12張每月10
    日兌現之支票予原告，亦未按月繳納租金，經原告多次催告
    後，被告直至108年4月間始寄送到期日為108年4月10日之支
    票共五張予原告用以支付107年12月起至108年4月份之租金
    。被告於108年5月起又未依系爭契約第4條之規定繳納租金
    ，直至108年9月1日，被告向原告表示租用至108年8月31日
    為止，原告應允，被告才於108年10月17日以信件送達票面
    金額為96,028元之支票予原告，並經原告兌現。
　㈡被告長時間未依規定時間繳納租金，且被告在遷離之後，並
    沒有依照契約將系爭標的物回復原狀，將廢棄物搬離，原告
    需另外支出廢棄物搬離及標的物回復原狀的費用共212,800
    元，另被告於承租時向原告出借台南市政府工務局（72)南
    建局使字第118號使用執照正本，並以原告作為申請人變更
    使用執照用途，被告收受台南市政府工務局（102)南工更使
    字第00031號變更使用執照後即未將台南市政府工務局（102
    )南工更使字第00031號變更使用執照及台南市政府工務局（
    72)南建局使字第118號使用執照正本返還予原告，原告因此
    尚需支出補發建造執照、使用執照之費用，甚至需再進行變
    更使用執照用途，所需費用依社團法人高雄市建築師公會網
    站收費標準記載逾150,000元，被告無故拒絕返還建造執照
    、使用執照、未將使用執照用途變更為原先之用途，並未將
    系爭建物回復原狀，已造成原告莫大之損失。
　㈢本件被告遲付租金及造成原告損失之情事如前所述，原告依
    系爭契約第四條第二項之規範向被告請求給付違約金，違約
    金請求範圍包含107年6月至107年11月租金遲付部分共239,7
    72元（見本院卷第19頁附表一）、107年12月至108年4月租
    金遲付部分共141,323元（見本院卷第19頁附表二）、108年
    5月至108年8月租金遲付部分共200,950元（見本院卷第20頁
    附表四）、108年10月11日起至同年月16日之逾期違約金部
    分共11,268元【計算式：1,878元×6天＝11,268元】，共計59
    3,313元【計算式：239,772元＋141,323元＋200,950元＋11,26
    8元＝593,313元】。並聲明：⒈被告應給付原告593,313元，
    及自起訴狀繕本送達翌日起至清償日止，按年息百分之5計
    算之利息。⒉如受有利判決，原告願供擔保，請准宣告假執
    行。
三、被告部分：
　㈠被告於101年12月開始承租時，房子的原始屋況非常糟糕（包
    含建物無使用執造、教室的隔間使用非防火建材、室内光線
    陰暗、廁所設備老舊且蓋在違建的防火巷内等情況），2樓
    教室每逢下雨天花板就漏雨，導致天花板發霉，原告未處理
    ，一直到104年被告告知原告要評鑑，才更換天花板，107年
    8月底一場大雨，房子漏雨造成教室天花板滲水，整間教室
    地板淹水，教具櫃也泡水壞損，以及固定在天花板上的投影
    機故障，原告卻置之不理，被告從承租到終止租約共花了25
    0多萬來申請使用執照以及裝修，原告一直關切『使用執照以
    及建築師畫的建築圖』，是被告花了許多錢申請的，天下沒
    有不勞而獲的物品，也請原告應支付合理的費用來換取。
　㈡房屋已完整交回，目前留在現場的物品，101年租屋時就已在
    現場的物品，是原告並未清除掉而一直堆放在園所的防火巷
    内。原告提出的修繕估價單，當時因為申請使用執照必須符
    合現在的建築、消防法規以及幼兒園立案的設施設備規定，
    所以教室及廁所有所變動，都是經過原告許可，現今所提出
    之修繕費用是原告想要修繕的費用，要被告支付實在不合理
    。
　㈢系爭契約，是一份不合理的租賃契約書，且租賃期間被告一
    直是個好房客，並未積欠房租，至於延遲支付房租應付滯納
    金，合理的金額被告應當給付，只是原告提出的要求太高，
    被告負擔不起，且原告未依契約善盡出租人應盡的責任，卻
    要求被告要遵守契約，這實在是不公平無正義的對待。並聲
    明：⒈請求駁回原告之訴。⒉如受不利判決，願供擔保，請准
    免予假執行 。
四、不爭執事項：
  ㈠原告於101年12月間與被告簽立台南市西港區西港段1194-3、
    1194-4、1194-5、1194-8、1194-9、1194-10、1195-1、119
    5-2地號面積合計共535平方公尺之8筆土地（下稱系爭土地
    ）及其上之門牌號碼「台南市○○區○○里00000號」之房屋（
    下稱系爭房屋）簽立土地房屋租賃契約書，並經本院所屬民
    間公證人蔡宜珍做成公證書。
  ㈡系爭契約第四條第二項約定：「乙方（即被告）應於簽約當
    日開立第一年度12張每月10日兌現之支票予甲方（即原告）
    ；爾後每年應於12月1日前再開立12張每月10日兌現之支票
    。租金逾期未獲繳交兌現，每逾1日按當月應付而未付金額
    之1%甲方得向乙方計收違約金。」
  ㈢系爭契約第七條約定：「一、乙方就本契約租賃標的物如有
    裝修之必要時，應先經甲方同意後，始得以自行負擔費用之
    方式辦理。如因乙方之裝修致甲方遭主管機關罰款、處份，
    或致第三人受有損害，概由乙方負責，並負賠償責任。二、
    裝修項目施工時，乙方應盡善良管理人之責，並要求承包廠
    商確實執行工安事項。三、前款之裝修，於本契約期滿或終
    止時，除甲方同意留用者外，乙方應將本契約租賃標的物回
    復原狀交還甲方，並不得要求甲方賠償或補償。」
  ㈣系爭契約第九條第二項約定：「押租金於本契約期滿或終止
    ，且經查乙方未違約，未積欠第4條之租金、第6條之稅捐及
    費用、第8條未處理之承租人責任、第11條之不當得利及回
    復費用，並將房屋點交甲方後，無息退還。」
  ㈤系爭契約第十一條約定：「一、乙方應於本契約期滿或終止
    之日起7日內，將本契約：租賃標的物回復原狀交還甲方，
    否則每逾1日，乙方4應按日租金兩倍給付甲方不當得利。二
    、乙方未於前款規定期限內回復原狀時，甲方代為回復原狀
    。乙方未搬離物品，乙方同意由甲方視同廢棄物處理，以上
    處理及回復，所需費用由乙方負擔。三、本契約租賃標的物
    若有損壞，乙方應依甲方規定賠償之。四、乙方積欠之租金
    、本條第1款、第2款、第3款之費用及賠償金，甲方得以押
    租金扣抵，如有不足甲方仍得依法追償之。」
  ㈥被告自107年6月份起即未依系爭契約第四條第二項之規定繳
    納租金，原告並於107年8月21日有寄發1封臺南友愛街郵局
    存證號碼161號之存證信函予被告，以催討107年6月起至同
    年8月之租金；原告嗣後於107年11月21日寄送到期日為107
    年11月21日之支票共6張予原告，每張面額45,584元，用以
    支付107年6月起至同年11月之租金。
  ㈦被告本件起訴前尚積欠原告108年5月起至同年8月之租金187,
    804元，被告於108年10月17日以信件送達票面金額為96,028
    元之支票給原告，並經原告兌現，故被告積欠原告之租金餘
    額為91,776元；被告於承租時支付原告押金91,776元。
  ㈧兩造合意於108年8月31日終止系爭契約。
　㈨被告對於原告所提估價單中塑膠地磚的殘膠清除及大型溜滑
    梯的清運不爭執。
　㈩被告於承租時向原告出借臺南市政府政府工務局（72）南建
    局使字第118號使用執照正本，並以原告作為申請人變更使
    用執照用途，被告收受臺南市政府工務局（102）南工更使
    字第00031號變更使用執照後，未將臺南市政府工務局（102
    ）南工更使字第00031號變更使用執照及臺南市政府工務局
    （72）南建局使字第118號使用執照正本返還原告。
五、爭執事項：
  ㈠原告請求被告給付違約金593,313元，有無理由？　　
六、得心證之理由：
　㈠原告於101年12月間與被告簽立系爭契約書，雙方約定被告向
    原告承租原告所有系爭土地及房屋，雙方並簽訂系爭契約書
    ，其中第四條約定自101年12月1日起每月租金為45,888元，
    被告並應於簽約當日開立第一年度12張每月10日兌現之支票
    予原告；爾後每年應於12月1日前再開立12張每月10日兌現
    之支票。租金逾期未獲繳交兌現，每逾1日按當月應付而未
    付金額之1%原告得向被告計收違約金（下稱系爭違約金條款
    ）。而被告於如附表一、二、三應付租金日期未依約給付各
    附表所示之租金金額，遲至如附表一、二、三之實際付款日
    才給付租金等情，業據原告提出系爭契約、公證書、存證信
    函為證，且為被告所不爭執，堪信屬實。
　㈡系爭違約金條款所訂之違約金應屬懲罰性質之違約金：
　　⒈按系爭租賃契約既約定「每逾三日罰欠繳租金金額百分之
      一滯納金」，顯係依違約之日數而與日俱增，並非預定一
      定之賠償總額，應屬懲罰性違約金性質，查系爭租賃契約
      第二十條既明定為「罰則」，且又明定上訴人未按期繳交
      租金時，每逾三日「罰」欠繳租金金額百分之一之「滯納
      金」。而滯納金通常係對違反公法上金錢給付義務之懲罰
      ，被上訴人既係秉承政府推行農田水利事業之公法人（農
      田水利會組織通則第一條參照），則其將滯納金約定為上
      訴人違反租金給付義務之「罰則」，顯有藉此懲罰上訴人
      違反租金給付義務之用意（最高法院96年度台上字第576
      號民事裁判意旨參照）。次按違約金之約定，乃基於個人
      自主意思之發展、自我決定及自我拘束所形成之當事人間
      之規範，本諸契約自由之精神及契約神聖與契約嚴守之原
      則，契約當事人對於其所約定之違約金數額，原應受其約
      束。惟倘當事人所約定之違約金過高者，為避免違約金制
      度造成違背契約正義等值之原則，法院得參酌一般客觀事
      實、社會經濟狀況及當事人所受損害情形，依職權減至相
      當之金額（最高法院102年度台上字第1606號民事裁判意
      旨參照）。又違約金是否相當，應依一般客觀事實、社會
      經濟狀況及當事人所受損害情形，以為衡量之標準，若所
      約定之額數，與實際損害顯相懸殊者，法院自得酌予核減
      ，並不因懲罰性違約金或賠償額預定性違約金而異（最高
      法院82年度台上字第2529號民事裁判意旨參照）。
　　⒉觀系爭契約書第四條第二項記載「乙方（即被告）應於簽
      約當日開立第一年度12張每月10日兌現之支票予甲方（即
      原告）；爾後每年應於12月1日前再開立12張每月10日兌
      現之支票。租金逾期未獲繳交兌現，每逾1日按當月應付
      而未付金額之1%甲方得向乙方計收違約金。」，顯係依違
      約之日數而與日俱增，並非預定一定之賠償總額，應屬懲
      罰性違約金性質，惟被告爭執約定數額比例過高，則依前
      揭說明，本院仍得酌予核減。
　　⒊查兩造約定被告租金逾期未獲繳交兌現，每逾1日按當月應
      付而未付金額之1%計付違約金，相當於周年利率百分之36
      0，遠高於法定遲延利息上限即周年利率百分之20甚鉅，
      被告抗辯：違約金約定數額比例過高等語，即屬可採。以
      租金收益屬於金錢債權性質，被告未按時繳納，原告受有
      不能使用該租金或儲蓄、或消費、或投資等途徑獲利之情
      事，及被告租用系爭房地係經營幼兒園使用，使用面積達
      535平方公尺，相當於160餘坪，兩造原定租期為11年，且
      被告投入資金裝修設備及變更系爭房屋使用執照，有兩造
      提出現場照片、變更使用執照可資佐證（本院卷第117、1
      61-164頁)，顯然兩造均期使用交易安定而簽訂長期租賃
      ；復審酌被告租用系爭房屋係營業使用，搬遷不易，終止
      租約後回復原狀之費用亦高，如被告違約，原告因此需承
      受之善後支出亦大，是認原告用以制衡被告遲交租金之懲
      罰性違約金應予酌減至百分之45為適當。
　　⒋綜上，被告應給付原告之違約金額依系爭違約金條款酌減
      至百分之45後如附表一、二、三所示，總額為266,989元
      。
七、從而，原告本於系爭契約約定，請求被告給付遲付租金之違
　　約金，並經本院酌減後，認原告請求被告給付原告266,989
    元，及自起訴狀繕本送達翌日即108年10月26日起至清償日
    止，按周年利率百分之五計算之利息，為有理由，應予准許
    。逾此範圍之請求，則為無理由，應予駁回。
八、原告雖陳明願供擔保聲請宣告假執行，惟本判決原告勝訴部
    分所命被告給付金額未逾50萬元，依民事訴訟法第389條第1
    項第5款規定，應依職權宣告假執行。至原告敗訴部分，因
    其訴業經本院駁回，假執行之聲請失所依據，應併予駁回。
九、本件事證已臻明確，兩造其餘攻擊、防禦方法及所為之立證
    ，經核與判決之結果不生影響，毋庸逐一論述，併予敘明。
十、據上論結，本件原告之訴為一部有理由、一部無理由，依民
    事訴訟法第79條、第389條第1項第5款、第392條第2項，判
    決如主文。　
中　　華　　民　　國　　110 　年　　10　　月　　29　　日
                  民事第五庭    法    官　李杭倫
以上正本係照原本作成。
如不服本判決，應於送達後20日內，向本院提出上訴狀並表明上
訴理由，如於本判決宣示後送達前提起上訴者，應於判決送達後
20日內補提上訴理由書（須附繕本）。如委任律師提起上訴者，
應一併繳納上訴裁判費。
中　　華　　民　　國　　110 　年　　10　　月　　29　　日
                                書 記 官　黃怡惠
　　　
　　　　　　　　　　　　　　　　　　　
附表一
項次 應付日期 實際給付日 違約日數 租金金額 違約金額 備註 1 107年6月10日 107年11月21日 164天 45,584元 33,641元  2 107年7月10日 107年11月21日 134天 45,584元 27,487元  3 107年8月10日 107年11月21日 103天 45,584元 21,128元  4 107年9月10日 107年11月21日 72天 45,584元 14,769元  5 107年10月10日 107年11月21日 42天 45,584元 8,615元  6 107年11月10日 107年11月21日 11天 45,584元 2,256元  7 違約金額總計為107,896元      
△附表一之違約金額計算式：45,584元（租金金額）×1%（契約書
  約定每日違約金）×違約天數×0.45（應酌減比例）＝違約金額
  （元以下四捨五入）

附表二
項次 應付日期 實際給付日 違約日數 租金金額 違約金額 備註 1 107年12月10日 108年4月10日 121天 46,951元 25,565元  2 108年1月10日 108年4月10日 90天 46,951元 19,015元  3 108年2月10日 108年4月10日 59天 46,951元 12,465元  4 108年3月10日 108年4月10日 31天 46,951元 6,550元  5 違約金額總計為63,595元      

附表三
項次 應付日期 實際給付日 違約日數 租金金額 違約金額 備註 1 108年5月10日 108年10月17日 159天 46,951元 33,593元  2 108年6月10日 108年10月17日 128天 46,951元 27,044元  3 108年7月10日 108年10月17日 98天 46,951元 20,705元  4 108年8月10日 108年10月17日 67天 46,951元 14,156元  5 違約金額總計為95,498元      
△附表二、三之違約金額計算式：46,951元（租金金額）×1%（契
  約書約定每日違約金）×違約天數×0.45（應酌減比例）＝違約
  金額（元以下四捨五入）
▲附表一、二、三違約金總計為266,989元【計算式：107,896元＋
  63,595元＋95,498元＝266,989元】